# (PART) Démarrage {-}

# Statistiques descriptives {- #stat-desc}

```{r eval=FALSE}
## Packages à charger, nécessaire pour l'analyse ##
library(tidyverse)
library(questionr) # pour effectuer des tris à plat et des tris croisés
library(survey) # pour travailler avec des données pondérées
library(glm2) # pour effectuer régressions logistiques
library(nnet) # pour effectuer régressions logistiques polytomiques
library(GDAtools)
```

On importe les données puis on les observe. Ci-dessous j'ai mis des fonctions de bases avec un dataframe qui n'existe pas.

```{r eval=FALSE}
dim(d)
names(d)
str(d)

sum(is.na(d))

summary(d$x)
unique(d$x)

table(d$x,d$y,useNA="ifany")
prop.table(table(d$x,d$y,useNA="ifany"))
rprop(table(d$x,d$y))

# corrélation
cor(d$x,d$y,method='pearson')

# test du khi-deux
chisq.test(d$x, d$y)
```

Toutefois, ces mesures ne devraient pas suffire pour décider de faire une régression linéaire ! Il faut également visualiser les données, pour être sûr.e que la répartition soit bien linéaire.